台灣高等法院刑事判決　　　　　　　　　　　　　　九十一年度上易字第三八號
　　上　訴　人
　　即自訴　人　寶群紙器股份有限公司
　　代　表　人　甲○○
　　代　理　人　乙○○
　　被　　　告　丙○○
右上訴人因被告詐欺案件，不服臺灣板橋地方法院九十年度自字第一九一號，中華民
國九十年十二月十四日第一審判決，提起上訴，本院判決如左：
    主  文
上訴駁回。
    理  由
一、自訴意旨略以：大佳公司負責人即被告丙○○自民國八十九年八月起迄八十九年
    十一月止，共積欠自訴人寶群紙器股份有限公司平板紙貨款計新台幣（下同）七
    十五萬九千二百四十九元。此期間雖經自訴人公司之業務主任王裕堡多次當面催
    收，均遭被告百般推諉，拖延拒不付款。被告對自訴人公司於九十年四月所發三
    重三支局二一四、二一五號暨九十年四月三重三支局二一八號存證信函，均置之
    不理。被告於九十年四月十日以後即避不見面，且家中、公司電話均停話中。被
    告甚而於八十九年十月十三日將名下所有不動產惡性脫產於近親，並於八十九年
    十一月二十日完成地政事務所登記，被告惡意意圖以詐術取得財產上不法利益已
    昭然若揭，涉犯刑法第三百三十九條詐欺罪云云。
二、按「不起訴處分已確定者，非有左列情形之一，不得對於同一案件再行起訴：一
    、發現新事實或新證據者。二、有第四百二十條第一項第一款、第二款、第四款
    或第五款所定得為再審原因之情形者。」，刑事訴訟法第二百六十條定有明文，
    又「駁回自訴之裁定已確定者，非有第二百六十條各款情形之一，不得對於同一
    案件再行自訴。」，同法第三百二十六條第四項定有明文。本件自訴人就自訴狀
    所載之同一案件，前於九十年二月九日向原審法院提起自訴，由原審法院以九十
    年度自字第五四號案件調查後，於九十年三月二十一日以被告犯罪嫌疑不足，裁
    定駁回自訴，嗣於同年四月十六日確定，此有該案件刑事裁定、台灣高等法院被
    告全國前案紀錄表各一件在卷可憑。惟自訴代理人乙○○於原審法院訊問時陳稱
  ：自訴人所告的是同一件事，但有發現新證據，自訴人在九十年二月底到三月中
    ，懷疑被告可能脫產，有請徵信社調查，直到前案判決下來時，都還沒有拿到資
    料，只是懷疑而已。因為後來拿到財產資料，才又提起本件訴訟等語，並提出土
    地、建物查詢結果一紙、土地建物異動清冊一份等資料，是自訴人雖對業經駁回
    自訴之同一案件提起自訴，惟自訴人以發現新證據為由，符合刑事訴訟法第二百
    六十條第一款情形，仍得提起自訴，合先敘明。
三、次按犯罪事實應依證據認定之，無證據不得推定其犯罪事實；再不能證明被告犯
    罪者，應諭知被告無罪之判決，刑事訴訟法第一百五十四條、第三百零一條第一
    項前段分別定有明文；又認定不利於被告之事實，須依積極證據，苟積極證據不
    足為不利於被告事實之認定時，即應為有利於被告之認定，更不必有何有利之證
    據。而此所謂之證據，須確能為被告有罪之證明，而無瑕疵可指者，始足當之；
    其為訴訟上之證明，則須至任何之一般人均認其為真正，而無所懷疑之程度，最
    高法院三十年上字第八一六號、六十九年度台上字第四九一三號、七十六年度台
    上字第四九八六號判例可資參酌。另刑法上詐欺罪之成立，以意圖為自己或第三
    人不法之所有，以詐術使人將本人或第三人之物交付為要件，所謂以詐術使人交
    付，必須被詐欺人因其詐術而陷於錯誤，若其使用方法，不能認為詐術，亦不致
    使人陷於錯誤，即不構成該罪，最高法院四十六年台上字第二六０號著有判例，
    是必行為人主觀上有不法所有之意圖，客觀上有施用詐術使人陷於錯誤之行為，
    始足當之。而民事法律行為成立債之關係者，在債權人與債務人之間，根據一般
    交易常態，恆不待對造當事人另為表示，當然期待他方依誠信原則履行，此觀諸
    民法第二百十九條規定意旨自明，不生因他方表示必將履約而陷於錯誤之問題。
    故以債務不履行之客觀結果，推斷違約當事人是否同時涉嫌詐欺犯罪之情形，除
    非被告已自白具有犯意，或依其他積極證據足認被告確係假藉民事違約手段從事
    刑事詐欺行為外，尚不得以債務人曾經申明依約履行，遽指其施行欺罔而謀取不
    法利益。
四、訊據被告固坦承有積欠自訴人公司貨款之事實，惟堅決否認有何詐欺犯行，辯稱
    ：伊與自訴人公司往來已有一、二十年，均未積欠任何貨款，本件係因八十九年
    十月底象神颱風造成汐止市淹水，伊公司遭受嚴重損害無法生產，伊有向自訴人
    公司表示願以工廠機器抵償欠款，並出具讓渡書，那段時間伊太太又因癌症住院
    治療，伊並不知道自訴人公司不願意接受機器讓渡之事。自訴人公司所指之不動
    產伊只有六分之一之持分，與其他兄弟共有，因為伊有向上海銀行貸款四百萬元
    ，於八十九年八月間貸款利息付不出來，是伊兄弟代伊清償，並將土地過戶到兄
    弟名下，這並不是假買賣，也不是脫產行為等語。經查：
  (一)證人王裕堡（自訴人公司業務主任）於原審審理中證稱：伊任職期間自八十五年
    七月直到現在，從八月份開始銜接前手工作，辦理和被告與自訴人公司業務相關
    事務。工作內容是每月有不一定之應收貨款，伊固定在每月二十五日至三十日間
    ，要收上個月的貨款。伊會到被告之公司去收貨款。從八十五年八月到八十九年
    七月之間，也就是被告跳票之前，收款情形都很正常。貨款平均在二十五萬至三
    十萬元之間。被告與自訴人公司業務往來至少有十五年之久。訂貨是由業務助理
    負責，但伊也會接受訂單。被告訂貨數量大都在二十五萬至三十萬元之間，沒有
    特別高或特別少。被告八月份貨款分三張票，前二張有過，第三張沒過。第三張
    是十四萬多元，第一張五萬多元、第二張十萬七千多元。八月份貨是開十月份的
    票三張。九月份訂貨情形是總計二十八萬多元貨款，伊去收被告跟伊拖延，一直
    拖到十月底發生水災。之後八月有一張退票。被告十月還有訂貨，金額是二十一
    萬元。十一月還有訂貨，金額是一萬多元，伊十月份去收九月份貨款時，被告就
    開始拖延。從水災之後，伊也沒有收到貨款，九月份、十月份、十一月份的貨款
    ，伊完全沒有收到。後來被告有電話跟伊聯絡，說十一月十六日當天復工，伊和
    乙○○有過去看，結果跟淹水後情形一樣。之後被告有透過一位曹先生跟伊聯絡
    ，曹先生告訴伊，被告之機器淹水放在工廠裡，有寫一份機器讓渡書，要來抵貨
    款，這也是十一月份的事，讓渡書是曹先生拿給伊，老闆跟伊說不接受這份讓渡
    書，伊在十一月底十二月初左右把讓渡書還給曹先生。以往支票都是被告的太太
    開給伊的，被告的太太生病伊知道，八月份貨款三張支票，是被告的太太開給伊
    的，她那時就已生病，伊要去收九、十月份貨款時，就沒有看過被告的太太，伊
    知道她需要定期去做檢查。被告剛開始是有說，他太太生病不舒服，等她回來再
    開支票付貨款，伊那時也沒有很積極在催收貨款（詳見原審卷第一七六頁至第一
    七九頁）。
  (二)象神颱風於八十九年十月三十一日肆虐台灣，有被告提出於八十九年十一月一日
    拍攝之工廠淹水現場照片十一幀在卷（見原審卷第七十頁至第七十二頁）。
  (三)自訴代理人乙○○提出之到期日八十九年十一月一日、面額十四萬六千九百三十
    一元支票影本一紙在卷（見原審卷第廿一頁）。
  (四)自訴代理人乙○○於九十年七月三日於原審訊問中稱：伊知道被告有跟王主任說
    要用機器抵債的事。經理和王主任有跟伊說機器不合用，不需要。（詳見原審卷
    第六十八頁）。
  (五)被告之妻因罹患子宮頸癌，自八十九年十二月七日起接受住院化學治療，此有被
    告提出之診斷證明書影本六紙在卷（見原審卷第七十三頁至第七十八頁）。被告
    罹患腦中風、高血壓等疾病，此有被告提出之診斷證明書影本一紙在卷（見本院
    卷第五十二頁）。
  (六)被告係在八十九年八月三十一日將其享有坐落於汐止市○○路一一Ｏ號建物及土
    地之七分之一權利範圍出售與陳錦桐等五人，此有被告提出之土地建築改良物買
    賣所有權移轉契約書二件、抵押權塗銷同意書、建物登記謄本、房地產登記費用
    收據明細表一紙及陳錦桐等五人於八十九年八月三十一日各匯入七十五萬元至被
    告帳戶之存摺明細一紙均影本在卷（見原審卷第七十九頁至第八十九頁）。依前
    開買賣契約書、存摺明細及建物登記謄本可知，被告於八十九年八月三十一日與
    陳錦桐等五人就上開建物及土地訂定買賣契約，而於同年十一月二十日辦理移轉
    登記於陳錦桐等五人名下。
  (七)綜上，被告與自訴人公司有長達一、二十年之業務往來關係，除本件積欠八十九
    年八月份至十一月份貨款之外，以往並無任何積欠貨款情形，況被告訂貨情形一
    如往常，並無任何大量、異常之訂貨情形，且依自訴人公司向被告收款之習慣係
    派人固定於每月之二十五至三十日間至被告之處所收取上個月之貨款，而八十九
    年八月份貨款，被告係開立三張支票支付。前面二紙面額共計十五萬餘元之支票
    均有兌現，第三張票載日期為八十九年十一月一日、面額十四萬六千九百三十一
    元支票始未兌現，之後九月份至十一月份之貨款亦未清償，是被告積欠自訴人共
    計七十餘萬元之貨款，究其原因，係因象神颱風於八十九年十月三十一日肆虐台
    灣，致被告經營之大佳紙業有限公司之工廠淹水損失慘重，再被告妻子因罹患子
    宮頸癌，自八十九年十二月七日起接受住院化學治療等突發狀況，以致週轉不靈
    ，無力支付貨款，而上開情形非被告訂貨之際所得預見，且依證人王裕堡之證詞
    可知，被告並未對自訴人隱瞞上開事實，是難以被告嗣後無力清償貨款之事實，
    遽認被告於訂貨之初有何施用詐術，而致自訴人陷於錯誤之犯行。又依被告所供
    ，其有出具讓渡書，願意以工廠機器抵償貨款乙節，核與證人王裕堡之證詞相互
    一致，顯見被告自八十九年十一月一日支票跳票之日起，並未否認積欠貨款之事
    ，且有積極與自訴人處理之意願，更可證明被告辯稱並無詐欺之意等語，應為事
    實，堪予採信。縱使自訴人公司不願意接受該份讓渡書，然此乃被告與自訴人之
    間之民事糾葛，並不能以自訴人公司不願接受被告提出之讓渡書，即率爾推斷被
    告有何不法所有意圖或對自訴人公司施用何種詐術。另自訴人公司提出被告於八
    十九年十月十三日將不動產脫產於親人之事實，認被告係有計劃之詐欺行為云云
    。惟依被告提出之所有權移轉契約書影本、抵押權塗銷同意書、房地產登記費用
    收據明細表及陳錦桐等五人於八十九年八月三十一日各匯入七十五萬元至被告之
    帳戶之存摺明細影本可知，被告係在八十九年八月三十一日將其享有坐落於汐止
    市○○路一一０號建物及土地之七分之一權利範圍出售與陳錦桐等五人，且陳錦
桐等人確有出資供被告繳清貸款而購入被告之持分，此自非脫產。又被告係在八
    十九年十月底象神颱風來襲之時，始出現過轉不靈之情形，已如前述，自難認被
    告於八十九年八月三十一日將房地出售過戶與陳錦桐等人之時，即已預見八十九
    年十月底將會出現週轉不靈之情形，自訴人以此作為被告有詐欺犯行之論據，自
    不足採。是本件純屬債務不履行之民事糾葛。此外，復查無其他積極證據足資證
    明被告有何自訴人所指之詐欺犯行，是被告被訴之犯罪事實，要屬不能證明。
五、原審以不能證明被告有何詐欺犯行，諭知被告無罪之判決，核無不當。自訴人之
    上訴意旨仍執前詞，指摘原判決不當，請求撤銷改判，為無理由，應予駁回。
六、被告於審判期日經合法傳喚，無正當理由不到庭，爰不待其陳述，逕行判決。
據上論斷，應依刑事訴訟法第三百六十八條、第三百七十一條，判決如主文。
中    華    民    國    九十一    年      三        月      二十六      日
                              臺灣高等法院刑事第二十四庭
                                  審判長法  官  陳  貽  男
                                        法  官  李  世  貴
              法  官  陳  憲  裕
右正本證明與原本無異。
不得上訴。
                                        書記官  劉  育  妃
中    華    民    國      九十一  年      三        月      二十七      日
